【裁判字號】    93,建,17
【裁判日期】    950803
【裁判案由】    損害賠償
【裁判全文】
臺灣嘉義地方法院民事判決                93年度建字第17號
原      告  丁○○
訴訟代理人  嚴庚辰律師
            鍾孟秋律師
複  代理人  戊○○
被      告  誠安營造股份有限公司
法定代理人  丙○○
訴訟代理人  乙○○
上列當事人間請求損害賠償事件，本院於民國95年7月19日言詞
辯論終結，判決如下：
    主    文
被告應給付原告新臺幣壹佰伍拾伍萬貳仟肆佰捌拾肆元，及自民
國九十三年九月十四日起至清償日止，按週年利率百分之五計算
之利息。
原告其餘之訴駁回。
訴訟費用由被告負擔五分之三，餘由原告負擔。
本判決第一項於原告以新臺幣伍拾壹萬柒仟元為被告供擔保後，
得假執行。但被告如於執行標的物拍定、變賣前以新臺幣壹佰伍
拾伍萬貳仟肆佰捌拾肆元為原告預供擔保，得免為假執行。
原告其餘假執行之聲請駁回。
    事實及理由
甲、程序方面：
一、被告未於最後言詞辯論期日到場，核無民事訴訟法第386條
    所列各款情形，故依原告聲請，由其一造辯論而為判決。
二、訴狀送達後，原告不得將原訴變更或追加他訴。但有下列各
    款情形之一者，不在此限：…三、擴張或減縮應受判決事項
    之聲明者。民事訴訟法第255條第1項第3款定有明文。
    原告起訴原請求被告給付新臺幣（下同）0000000元及自起
    訴狀繕本送達之翌日起至清償日止，按週年利率百分之5計
    算之利息，嗣減縮為請求0000000元及上開法定遲延利息，
    ，依上開民事訴訟法規定，尚無不合，應予准許。
乙、實體方面：
壹、原告起訴聲明：１、被告應給付原告0000000元及自起訴狀
    繕本送達之翌日起至清償日止，按週年利率百分之5計算之
    利息，２、願供擔保請准宣告假執行，而主張下列各情：
一、兩造於民國91年12月31日訂立工程合約，約定被告承攬興建
    坐落嘉義縣民雄鄉○○○段589地號土地之農舍（下稱系爭
    房屋），工程名稱為「李秀錦農舍新建工程」，工程總價係
    0000000元。被告於92年9月18日交付系爭房屋予原告，然因
    被告施作不良致系爭房屋有如下之瑕疵，經原告分別於93年
    3月1日、同年4月5日以存證信函通知被告修補，惟其仍置之
    不理，爰依民法第494條、第495條選擇合併之法律關係，請
    求擇一判決被告給付如上開聲明所示。
二、瑕疵項目及各該瑕疵修補費用如下：
    (1)外牆滲水：84146元。
    (2)屋頂滲水：263583元。
    (3)地面龜裂：66720元。
    (4)外牆及內牆屋頂清水模偷工減料：100444元。
    (5)圍牆高度、深度不足且已傾斜：0000000元
    (6)大門門柱高度不足：25320元。
    (7)外牆牆面未施作壁筋而僅以混凝土填充：59842元。
    (8)1樓至2樓扶手未加支撐柱：12232元。
    (1)、(2)、(3)、(4)、(5)、(6)、(7)、(8)合計為0000000元。
三、對被告抗辯之陳述：
（一）否認被告曾施作屋頂PU工程。而被告所提有施作壁筋之照
      片僅屬外牆牆面之一隅，惟確有17處牆面未施作壁筋而僅
      以混凝土填充。
（二）臺灣省建築師公會嘉義縣市辦事處建築物鑑定報告（下稱
      建築師公會鑑定報告）雖謂地面龜裂原因係設計圖未設計
      伸縮縫所致，然被告既係專業承攬人，此為其可得注意之
      事，是其未施作伸縮縫致生地面龜裂亦有過失。
貳、被告未於最後言詞辯論期日到場，依其以前所提書狀及到庭
    聲明、陳述如下：１、原告之訴駁回，２、如受不利判決，
    願供擔保請准宣告免為假執行，而以下列情詞置辯：
一、系爭工程總價款為0000000元，原告尚有80000元未給付。若
    系爭房屋確有如原告所主張之上開瑕疵，原告應於交屋當時
    立即主張而非於交屋後近1年始提出。。
二、就原告所主張之上開瑕疵，分敘如下：
    (1)外牆滲水：
      因外牆僅作清水模而未施作泥作粉刷，故有少許龜裂。
    (2)屋頂滲水：
      被告於系爭工程估價時曾告知原告新舊接縫應施作防水PU
      ，然原告仍執意刪除防水PU預算。被告為維護品質，仍花
      費近200000元施作屋頂PU防水工程以修補此部分瑕疵，而
      於93年3月初完成。
    (3)地面龜裂：
      被告於估價時業告知原告原設計就地面部分無伸縮縫設計
      ，必有部分龜裂，惟原告仍拒絕施作伸縮縫工程。
    (4)外牆及內牆屋頂清水模偷工減料：
      此係因原告於估價時刪除泥作粉刷工程預算所致，且被告
      已施作符合合約約定數量之清水模，故未違約。
    (5)圍牆高度不足：
      被告於施作前業經原告確認基準點，故無原告所稱高度不
      足。而依系爭合約所附工程預算書，清水模板數量應為76
      7.2平方公尺、混凝土數量應為94.2立方公尺。現場實際
      施作模板數量為1085.94平方公尺、混凝土數量則為130.3
      1立方公尺；而建築師公會鑑定報告載明清水模板數量為1
      885坪即6231.433平方公尺，混凝土數量則為159立方公尺
      ，可認被告實際施工數量業逾合約數量甚多，被告並無債
      務不履行之情事，故無須賠償圍牆修復費用0000000元。
      至於圍牆傾斜部分，由被告負責修補即為已足，非如建築
      師公會鑑定報告所載須全部拆除重作。
    (6)大門門柱高度不足：
      被告於施作前業經原告確認基準點，故無原告所稱高度不
      足。
    (7)外牆牆面未施作壁筋：
      依被告所提相片可證外牆牆面確有綁紮鋼筋。
    (8)1樓至2樓扶手未加支撐柱：
      被告有施作支撐柱。
三、系爭工程為總價承包，除承攬報酬外，被告並未向原告收取
    其他費用。
參、本院依職權函臺灣省建築師公會嘉義縣市辦事處就系爭房屋
    有無瑕疵、瑕疵成因、修復費用金額為鑑定。
肆、本院判斷：
一、原告主張兩造於91年12月31日訂立工程合約，約定被告承攬
    興建系爭房屋，工程總價係0000000元。被告於92年9月18日
    交付系爭房屋予原告，嗣經原告於93年3月1日以存證信函通
    知被告修補瑕疵，而同年月2日送達被告。上開各情，有工
    程合約書、存證信函、掛號郵件收件回執附卷為憑，被告對
    此亦不爭執，應認為真實。
二、原告主張系爭房屋有上開可歸責於被告所致之瑕疵，被告則
    以前詞置辯，故本件首應審究者係原告發現系爭房屋之瑕疵
    有無逾民法第499條所定5年之瑕疵發現期間、原告瑕疵擔保
    請求權之行使有無逾民法第514條第1項所定1年之消滅時效
    、原告有無依民法第513條第1項踐行定相當期限通知被告修
    補之程序，次應審究者為系爭房屋有無原告主張之上開瑕疵
    、修復費用金額為何，爰就上開爭點分別敘述如下：
（一）第四百九十三條至第四百九十五條所規定定作人之權利，
      如其瑕疵自工作交付後經過一年始發見者，不得主張。工
      作依其性質無須交付者，前項一年之期間，自工作完成時
      起算。工作為建築物或其他土地上之工作物或為此等工作
      物之重大之修繕者，前條所定之期限，延為五年。定作人
      之瑕疵修補請求權、修補費用償還請求權、減少報酬請求
      權、損害賠償請求權或契約解除權，均因瑕疵發見後一年
      間不行使而消滅。民法第498條、第499條、第514條第1項
      分別定有明文。
      被告於92年9月18日交付房屋予原告，自該交付時起算至
      原告於93年3月1日寄發通知被告修補瑕疵存證信函為止，
      尚未逾民法第499條所定5年之瑕疵發現期間。而自原告於
      93年3月1日發現瑕疵至其於同年9月6日提起本件訴訟行使
      瑕疵擔保請求權為止，亦未逾民法第514條第1項所定1年
      消滅時效，是被告抗辯原告於交屋近1年後始主張瑕疵為
      不合法，於法無由，尚不足採。
（二）民法第254條所定契約解除權，並非以債權人定相當期限
      催告為發生要件，而係以債務人於催告期限內不履行為發
      生要件，故債權人所定催告期限雖不相當，或未定期限催
      告，但若自催告後經過相當期限債務人仍不履行者，基於
      誠實信用原則，應認債權人已酌留相當期限，以待債務人
      履行，而難謂不發生該條所定契約解除權。最高法院69年
      度臺上字第1590號判決意旨得資參照。民法第493條至第4
      95條之定作人瑕疵擔保請求權行使之前提要件為定作人業
      依民法第493條第1項定相當期限催告承攬人修補，如定作
      人未踐行此程序，則不得行使民法第493條至第495條之瑕
      疵擔保請求權。經查：
      卷附原告93年3月1日存證信函略謂：本人（即原告）發現
      系爭房屋有如附件所示之偷工缺失，請於文到後10內速加
      處理等語。參酌原告所主張上開瑕疵項目及瑕疵嚴重程度
      ，該函所定10日之期限，尚難謂相當。惟自該函於同年月
      2日送達被告後至原告於93年9月6日提起本件訴訟為止，
      業經6個月之久，而被告並未舉證其已修補上開瑕疵，依
      上開判決意旨，應認被告自催告後經過6個月之相當期限
      仍未修補瑕疵，故原告所為通知被告修補瑕疵之催告仍係
      合法，而得行使瑕疵擔保請求權，先予敘明。
（三）就原告所主張之上開瑕疵項目及修復費用金額，分別審酌
      如下：
    (1)外牆滲水：
      卷附建築師公會鑑定報告略以：「系爭房屋雨天時外牆有
      滲水之瑕疵。瑕疵成因如下：窗戶施作位置錯誤，部分
      重新封閉，部分鑿除重施工，因窗邊施工縫防水處理未盡
      完善，故由施工縫滲水。混凝土灌注之時施工縫處理未
      完善，水由施工縫滲入。外牆滲水費用修復金額概估為84
      146元」。依上開鑑定報告，可認系爭房屋外牆有雨天滲
      水而不適於通常使用之瑕疵，且該瑕疵係因被告就施工縫
      防水處理未盡完善，而可歸責於被告。
    (2)屋頂滲水：
      卷附建築師公會鑑定報告略以：「系爭房屋雨天時屋頂有
      滲水之瑕疵。瑕疵成因如下：混凝土灌注之施工縫處理
      未盡完善，由施工縫滲水。增建時新、舊建築物交接處
      之工作縫未盡完善，由施工縫滲水。屋頂滲水修復費用金
      額概估為263583元」。依上開鑑定報告，足認系爭房屋屋
      頂有雨天滲水而不適於通常使用之瑕疵，且該瑕疵係因被
      告就施工縫之處理未盡完善，而可歸責於被告。被告雖抗
      辯於93年3月已施作屋頂防水PU工程以修補此部分瑕疵，
      然其就此並未舉證其說，已難採信；又縱認被告曾施作屋
      頂防水PU工程一節屬實，然經建築師工會於94年1月31日
      初勘、同年4月25日複勘結果，系爭房屋仍有雨天屋頂滲
      水之瑕疵，故認被告並未完全修補此部分瑕疵而仍應負瑕
      疵擔保責任。
    (3)地面龜裂：
      卷附建築師公會鑑定報告略以：「系爭房屋有地面龜裂之
      瑕疵。承包商（即被告）有依工程合約所載施工方式及材
      料為施工。瑕疵成因為：增建時建築物達60公尺有餘，
      且位於農田內，原設計未考量原有基地地面與完成地面相
      差約1公尺，而基礎又位於農田軟弱地層，深度不足，且
      基礎為獨立基礎，依土地地耐力承載，造成不均勻沉陷發
      生致使地面龜裂。原設計於主建築物與增建交接處無溫
      度鋼筋及收縮縫」。依上開鑑定報告，可認地面龜裂之原
      因係原設計不當所致而非被告施工不良，原告業自承系爭
      房屋係委由他人設計，而將設計圖交由被告承攬興建，被
      告既依原告所交付之設計圖、系爭工程合約及圖說依約施
      作，故認該瑕疵之發生實係不可歸責於被告，原告主張被
      告應負損害賠償責任，於法無由，尚難採納。
    (4)外牆、內牆、屋頂清水模處理之瑕疵：
      卷附建築師公會鑑定報告略以：「依照工程合約之工程建
      築圖說，外牆及內牆材質皆為1:3M T刷水泥漆。外牆、內
      牆、屋頂之清水模數量固符合工程預算書所約定之外牆、
      內牆、屋頂清水模數量。惟依工程合約所附施工圖說，圖
      說標明：外牆及內牆須1:3M T防水處理刷水泥漆，屋頂須
      1:2M T防水處理，故外牆及內牆於清水模板後仍要1:3M T
      處理。一般清水模皆以普通模板表面加裝三合板施作，現
      況牆壁模板部份紋路不似用模板表面加裝三合板之清水模
      施工。以清水模板補足如施工圖說所示外牆及內牆1:3M T
      防水處理之修復費用金額概估為100444元」。依上開鑑定
      報告，可認被告就外牆、內牆、及屋頂所施作之清水模雖
      符合工程預算書所定數量，卻未依工程合約所附施工圖說
      施作1:3M T防水處理，致系爭房屋欠缺約定之品質而有瑕
      疵。被告雖抗辯此部分係因原告刪除泥作粉刷工程費用所
      致，惟未舉證以實其說；且依被告所聲請訊問之證人甲○
      ○證述：伊不知兩造有約定刪減預算一事等語（本院1卷7
      3頁），故被告抗辯即不可採。
    (5)圍牆高度、深度不足：
      卷附建築師公會鑑定報告略以：「依實際現場測量圍牆高
      為2.1公尺，惟施工圖說載明3.3公尺，尺寸不夠。依施工
      圖說以中庭地坪高度為基準高，基礎須入地180公分，惟
      現況圍牆僅入農地約30至40公分，而無入地180公分，且
      農地地耐力較軟弱，整體固著力已有不足。圍牆已經傾倒
      至鄰地，有侵權之虞。系爭圍牆為混凝土材質，並無法強
      制支撐矯正予以修復，如強制支撐矯正將有破壞材質之虞
      ，故此瑕疵已無法修復，建議拆除重作，拆除重作費用概
      估為0000000元」。依上開鑑定報告可認系爭房屋圍牆之
      高度、深度未符施工圖說所載高度3.3公尺，入地深度180
      公分，致圍牆業已傾倒至鄰地，而有不具約定品質及通常
      使用之瑕疵，且該瑕疵之發生可歸責於被告，因該瑕疵無
      法修復，僅能拆除重作，是被告應賠償拆除重作之費用。
      上開鑑定報告，就3000psi混凝土項目部分，係以每立方
      公尺1350元，數量159立方公尺，計得該項目費用金額為
      214650元，惟依工程預算書所示，3000psi混凝土係每立
      方公尺為1300元，故該鑑定報告就3000psi混凝土項目部
      分之單價顯係誤載而多計7950元，是3000psi混凝土修復
      費用應為206700元而非214650元（1300*159=206700元）
      ，故被告應賠償0000000元（000000-000000=7950、00000
      00-0000＝0000000）。
      被告就此雖以前詞置辯，惟查：被告並未舉證於施作前業
      經原告確認基準點，故其抗辯難以採信，而被告另辯稱現
      場施作清水模數量超出工程預算書所約定之數量，然此實
      與系爭圍牆依系爭合約所附施工圖說有高度、深度不足之
      瑕疵無涉，故不可採。
    (6)大門門柱高度不足：
      卷附建築師公會鑑定報告略以：「依工程合約內容，大門
      門柱高度應為高柱地面400cm 以下220cm，矮柱地面300cm
      地下220cm。實測實際大門門柱高度高柱為355cm，矮柱為
      265cm。補足大門門柱修復費用金額概估為25320元」。依
      上開鑑定報告，可認系爭房屋大門門柱有未符契約約定品
      質及約定使用之瑕疵，且可歸責於被告，故被告應賠償修
      復費用25320元。被告雖抗辯於施作前業經原告確認基準
      點，然未舉證以實其說，故難採信。
    (7)外牆牆面未施作壁筋：
      卷附建築師公會鑑定報告略以：「經兩造確認牆壁未施作
      壁筋合計有14面，修復費用金額概估為59842元」，是系
      爭房屋外牆牆面有14面未依施工圖說所示施作壁筋而有不
      具約定品質之瑕疵，且可歸責於被告。被告抗辯所有牆面
      已施作壁筋等詞顯屬不實，故被告應賠償59842元。
    (8)1樓至2樓扶手未加支撐柱：
      卷附建築師公會鑑定報告略以：「一樓至二樓扶手一般皆
      有設計及施作支撐柱以固定扶手，施工圖說內有支撐柱設
      計。實際上樓梯一樓至二樓樓梯扶手無施作支撐柱。修復
      費用金額概估為12232元」。依上開鑑定報告可認被告辯
      稱有施作支撐柱顯屬不實，系爭房屋1樓至2樓扶手有不適
      於通常使用之瑕疵，且可歸責於被告，是被告應賠償1223
      2元。
      (1)、(2)、(4)、(5)、(6)、(7)、(8)合計為0000000元
（四）承攬人完成工作，應使其具備約定之品質及無減少或滅失
      價值或不適於通常或約定使用之瑕疵。因可歸責於承攬人
      之事由，致工作發生瑕疵者，定作人除得請求修補或解除
      契約，或請求減少報酬外，並得請求損害賠償。負損害賠
      償責任者，除法律另有規定或契約另有訂定外，應回復他
      方損害發生前之原狀。第一項情形，債權人得請求支付回
      復原狀所必要之費用，以代回復原狀。民法第492條、第4
      95條第1項、第213條第1項、第3項定有明文。
      系爭房屋有外牆滲水、屋頂滲水、清水模未作防水處理、
      、圍牆高度深度不足、大門門柱高度不足、外牆面未施作
      壁筋、1樓至2樓扶手未加支撐柱之未具契約約定品質、不
      適於通常使用及約定使用之瑕疵，此瑕疵之發生與被告承
      攬之施作有相當因果關係，且可歸責於被告，業如前述，
      故被告應依民法第495條第1項負損害賠償責任。而依上開
      建築師鑑定報告所示上開7項瑕疵之修復費用合計為00000
      00元，故原告請求被告給付0000000元及自起訴狀繕本送
      達（即93年9月13日）之翌日（即同年月14日）起至清償
      日止，按週年利率百分之5計算之利息，為有理由，應予
      准許，逾此金額之請求，即屬無由，應予駁回。
伍、因本件事實業臻明確，故兩造其餘攻擊、防禦方法及所提證
    據，即無須再予審酌，爰未逐一論述，附此敘明。
陸、原告勝訴部分，兩造均陳明願供擔保請准宣告假執行、免為
    假執行，經審核後分別酌定相當擔保金額准許之。而原告敗
    訴部分之假執行聲請，即因訴之駁回而失依據，故併予駁回
    。
柒、結論：原告之訴一部為有理由，一部為無理由，依民事訴訟
    法第79條、第390條第2項、第392條第2項，判決如主文。
中    華    民    國    95    年    8     月    3    日
            民二庭審判長法  官  蔡虔霖
                        法  官  黃明展
                        法  官  陳琪媛
以上正本係照原本作成
如對本判決上訴須於判決送達後20日內向本院提出上訴狀
中    華    民    國    95    年    8     月     3    日
                        書記官  林柑杏


司法院資訊處製作；財團法人民間司法改革基金會備份。
